【裁判字號】    92,訴緝,40
【裁判日期】    920905
【裁判案由】    搶奪
【裁判全文】
臺灣臺南地方法院刑事判決                          九十二年度訴緝字第四號
    公  訴  人  臺灣臺南地方法院檢察署檢察官
    被      告  乙○○
右列被告因搶奪案件，經檢察官提起公訴（九十年度偵緝字第六一四號），本院判決
如左：
    主      文
乙○○無罪。
    事      實
一、公訴意旨略以：被告乙○○於民國（下同）八十九年十一月十日二十三時三十分
    許，在臺南縣永康市○○○路三一二號「新惠昌男飾店」內，基於意圖為自己不
    法所有之犯意，佯裝購買服飾，趁店主甲○○○不注意之際，搶奪陳列於上開店
    內之凱帕里牌長褲兩條、ＰＲＯ‧ＳＥＶＥＮ牌上衣一件、斯特馬卡牌上衣一件
    、教父牌上衣一件等物，合計新臺幣（下同）一萬三千三百元，得手後騎乘其所
    有車號為ＸＺＤ—七三三號機車離去，因認被告涉有刑法第三百二十五條第一項
    之搶奪罪嫌。
二、按刑事訴訟程序之進行乃以事實之認定為其中心，而對於事實之認定並非得由裁
    判官以其主觀為之，故現代文明法治諸國無不要求認定事實應依證據為之，刑事
    訴訟法因而明定犯罪事實應依證據認定之，無證據不得推定其犯罪事實；又不能
    證明被告犯罪或其行為不罰者，應諭知無罪之判決（刑事訴訟法第一百五十四條
    、第三百零一條第一項明文規定）。而證據對於待證事實得發生如何之證明力，
    於刑事程序之立法採擷上本又有法定證據主義與自由心證主義二派之論爭，蓋於
    刑事訴訟程序之肇始，因多採糾問制度，故對於被告之人權保障因國家偵審機關
    強大權利之介入而較為不彰，嗣論者為防止糾問者與審判者之專橫，乃在糾問主
    義下發展出法定證據主義，而以法律明文對於認定有罪證據之種類及該證據之證
    明力加以規定，但隨人類理性之發達，刑事訴訟制度本身趨於彈劾主義化之同時
    ，亦對法定證據主義感到不合理，而改採使審判官對於事實之認定得依其自由心
    證為之認定之自由心證主義，使其不再受法律之拘束而得到解放，而此乃我刑事
    訴訟法第一百五十五條第一項「證據之證明力，由法院自由判斷。」規定之所由
    設。然此並非謂審判官對於事實之認定得流於專斷，其對事實所為認定仍須經過
    合理之推理過程。而依學者之所認此合理之推理過程，於審判官欲依證據來證明
    主要直接待證事實是否存在時，不問使用該證據所要證明者究係主要直接事實或
    間接事實，或係該證據對於待證事實、補助事實之證明力有關事項均係有適用，
    而此合理之推理過程，依論者所認，除實定法所明文規定之證據法則外，審判官
    仍須受二大原則─即論理法則及經驗法則之拘束，以論理法則及經驗法則為事實
    之判斷基準。而審判官以論理法則及經驗法則為事實認定之際，除須以其既有專
    門知識及日常生活經驗為經外，更須以其本於人之理性為之判斷，方得窺事實之
    全貌，且此旨亦為我最高法院五十三年臺上字第二○六七號判例「證據之證明力
    如何，雖屬於事實審法院自由判斷職權，而其所為判斷，仍應受經驗法則與論理
    法則之支配。」所是揭。然因審判官所為事實之認定，不問於民事程序或刑事程
    序，要皆屬對於過去存否事實之判斷，而屬於歷史之證明，復因訴訟之迅速性及
    經濟性之要求，對於此種事實之認定，學說之通說上均認以對該事實之存在不存
    在與否，於訴訟上之證明可達於有高度之蓋然性為已足，當然於刑事程序上，認
    定犯罪事實存在之此種高度之蓋然性必需「超越合理之懷疑」，使通常一般人均
    不致有所懷疑，而得確信其真實方可。因而最高法院判例又揭櫫闡明刑事訴訟法
    上所謂認定犯罪事實之證據，係指足以認定被告確有犯罪行為之積極證據而言，
    該項證據自須適合於被告犯罪事實之認定，始得採為斷罪資料；又事實審法院對
    於證據之取捨，依法雖有自由判斷之權，然積極證據不足證明犯罪事實時，被告
    之抗辯或反證縱屬虛偽，仍不能以此資為積極證據應予採信之理由；另刑事訴訟
    上證明之資料，無論其為直接證據或間接證據，均需達於通常一般之人均不致有
    所懷疑，而得確信其為真實之程度，始得據為有罪之認定，若其關於被告是否犯
    罪之證明未能到達此程度，而有合理性懷疑之存在，致使無從形成有罪之確信，
    根據「罪證有疑，利於被告」之證據法則，即不得遽為不利被告之認定；其以情
    況證據斷罪時，尤需基於該證據於直接關係上所可證明之他項情況事實，本乎推
    理作用足以確證被告有罪，方為合法，不得徒憑主觀上之推想，將一般經驗上有
    利被告之其他合理情況逕予排除（最高法院三十年上字第四八二號、同年上字第
    八一六號、二十九年上字第三一０五號、七十六年度台上字第四九八六號、四十
    年台上字第八六號、七十六年度台上字第四九八六號、三十二年度上字第六七號
    判例可資參照）。
三、公訴意旨認被告乙○○涉有搶奪罪嫌，無非係以：告訴人甲○○○指訴綦詳，且
    有車籍作業系統查詢認可資料一份在卷可稽，而依目前科技水準，市面上多能購
    得刺青貼紙，故所顯示之效果幾可亂真，足見被告即為當日行搶之人為論述之依
    據。
四、訊據被告乙○○於本院審理時堅詞否認於上開時、地有搶奪之犯行，辯稱：我沒
    有刺青，我從來沒有買過這部車，當時我的身分證掉了等語（見本院九十二年六
    月二日訊問筆錄）。按刑事訴訟法第一百六十一條第一項規定（本條項係於九十
    一年二月八日總統公布修正，將檢察官之舉證責任，由原來之「有舉證之責任」
    ，修正為「應負舉證責任」），檢察官就被告是否有犯罪之事實，自負有舉證之
    責任，公訴人自不能推諉而謂與公益有關之事項，得不負舉證責任。且酌以刑事
    訴訟法第一百六十三第二項但書雖規定「於公平正義之維護有重大關係之事項，
    法院應依職權調查」。然依法律解釋之一般性原則，例外規定應從嚴解釋，否則
    例外規定不就變成原則性規定，反使原則性規定全部被排除適用。若謂凡與公平
    正義之維護有關之事項，法院均應依職權調查證據。其結果，因刑事犯罪之審判
    ，無不與公益有關，則法院對於公訴人所起訴之被告犯罪嫌疑事實，法院都有義
    務依職權調查證據。則將形成檢察官在每一個案件，都不必負舉證責任之乖謬現
    象，豈不與該法第一百六十一條第一項規定相違背。因而，法院依職權調查證據
    之範圍應被限縮，此從刑事訴訟法第一百六十三條第一項、第二項之立法理由可
    知法官依職權調查證據，僅居於補充性之調查義務自明（立法理由：為貫徹無罪
    推定原則、維護被告訴訟權益、實現公平法院之理想，法院與檢察官之權責應重
    新界定。）依照檢察制度之分工，檢察官得利用檢察一體原則，發揮上下一體、
    聯合偵查追訴犯罪之功能，而其亦為偵查主體，有權指揮調度檢察事務官、司法
    警察（官）等偵查輔助機關，從事犯罪證據之蒐集與調查，故擁有龐大公權力、
    於第一線從事偵查職務之檢察官，應最能掌握被告犯罪事證是否存在，使其負提
    出證據及說服責任，應為制度設計所當然，且無實際之困難。又衡諸經驗事實，
    被告有罪與否，攸關其生命、自由、財產及名譽得失，從何蒐集有利證據以供法
    院調查，被告亦知之甚詳，且最為積極。故供為裁判基礎證據方法，或證據資料
    ，確以當事人提出或聲請調查最為適當。而為避免審判及偵查分際之混淆，法院
    不宜接續檢察官主動蒐集證據之工作，實應居於客觀、中立、超然之立場，在當
    事人互為攻擊、防禦之訴訟架構下，依據實質正當法律程序之原則進行審判，僅
    於當事人主導之證據調查後，仍無法發見真實，始斟酌個案情形，應無疑義。經
    查：被告於本院審理時供稱：「（對起訴書之犯罪事實有何意見？）不實在。我
    沒到過臺南，我不可能到該店行搶，且那輛機車也不是我的，我的身分證曾經遺
    失過，而我的胸前也沒刺青」等語（見本院九十二年八月二十二日審理筆錄），
    經本院依職權傳訊證人甲○○○當場指認，證人甲○○○證稱：「（當時在警局
    有無指認口卡？（提示警卷口卡））有，我當時在警局說口卡內的人有點像對我
    行搶的人，相片因有點模糊，且口卡人的臉型也是圓圓大大的，我跟員警說對我
    行搶的人很像。行搶人在換衣服時他的肩膀及胸前有刺青，但我沒詳細他的刺青
    有無圖形。他年約三十，髮型稍微捲捲的，行搶的人膚色白白的。當天行搶的人
    在我店內試穿衣服時，我有請我兒子抄下行搶人騎來的車牌號碼，後來行搶的人
    趁我在改褲子時就騎車跑了」，「（對偵查卷六一四號第六頁起這五張照片，是
    否你第二次指認的？）對。我當時說行搶者的體型略同，臉型我說不太像，行搶
    者當時髮型短的捲髮，現在相片是短髮不太一樣，另外我也向警察說行搶者胸前
    好像有刺青，這個照片內的人沒有」，「（審判長諭知證人當庭指認被告）不像
    。庭上的被告嘴型、下巴都不像，就是膚色也沒有這麼黑，庭上被告的身高跟行
    搶者差不多」等語明確（見本院九十二年八月二十二日審理筆錄），足證證人於
    警訊以迄偵查中均未經當場指認被告乙○○，僅憑模糊不清之口卡指認，故客觀
    衡之，證人自警訊以迄偵查中依模糊不清口卡而所證述之詞較難憑信，殆無疑義
    ，而應以證人於本院審理時當庭指認而證述之詞較為真實，至為顯然。況酌以被
    告乙○○上開所供述之詞與證人甲○○○所證述之詞較為吻合而屬可信，益徵本
    案被告並非前開行搶之人至明。另車籍作業系統查詢認可資料，依其證據能力，
    充其量僅足證明行搶之人曾騎乘車號為ＸＺＤ—七三三號機車為作案之工具，然
    並無法證明行搶之人即為本案被告乙○○至明，故依公訴人主動搜集之證據，就
    卷內之資料以觀，足認被告所涉上開犯行，尚乏其他積極證據證相佐，而參諸認
    定犯罪，既須依積極證據證明，此為刑事訴訟法上嚴格證明之原則，苟無積極證
    據，即應為有利於被告之認定，更不必有何有利之證據；再者，以情況證據斷罪
    時，尤需基於該證據於直接關係上所可證明之他項情況事實，本乎推理作用足以
    確證被告有罪，方為合法，不得徒憑主觀上之推想，將一般經驗上有利被告之其
    他合理情況逕予排除。準此，公訴人認以目前科技水準，市面上多能購得刺青貼
    紙，且所顯示之效果幾可亂真，足見被告即為當日行搶之人乙節，顯未將一般經
    驗上有利於被告之情況予以排除而有違「罪證有疑，利於被告」之證據法則，至
    為明灼。故本件既未能發現有何其他積極證據，足證被告乙○○確於八十九年十
    一月十日二十三時三十分許，在臺南縣永康市○○○路三一二號「新惠昌男飾店
    」內，搶奪陳列於店內之凱帕里牌長褲兩條、ＰＲＯ‧ＳＥＶＥＮ牌上衣一件、
    斯特馬卡牌上衣一件、教父牌上衣一件諸節，自不能遽以推測或擬制之方法，率
    予入人於罪。
五、綜上各情相互參酌，本件依調查所得證據尚不足以證明被告乙○○確有公訴人所
    指之上開犯行，此外，復查無其他積極證據足資證明，揆諸首開法條規定及判例
    意旨，被告之犯罪尚屬不能證明，即應為無罪之諭知，以昭審慎。
據上論斷，應依刑事訴訟法第三百零一條第一項，判決如主文。
本案經檢察官吳文政到庭執行職務
中      華      民      國      九十二    年      九    月      五      日
                                  臺灣臺南地方法院刑事第六庭
                                        審判長法  官  黃光進
                                              法  官  陳金虎
                                              法  官  黃翰義
右正本證明與原本無異。
如不服本判決，應於判決送達後十日內，向本院提出上訴狀。
                                              書記官  林憶梅
中      華      民      國      九十二    年      九    月      五      日


司法院資訊處製作；財團法人民間司法改革基金會備份。
